【裁判字號】    97,上訴,179
【裁判日期】    971114
【裁判案由】    強盜
【裁判全文】
臺灣高等法院花蓮分院刑事判決         97年度上訴字第179號
上 訴 人
即 被 告  丙○○
指定辯護人  李文平律師
上列上訴人因強盜案件，不服臺灣花蓮地方法院97年度訴字第1
39號中華民國97年6月30日第一審判決（起訴案號：臺灣花蓮地
方法院檢察署97年度偵字第1609號），提起上訴，本院判決如下
：
    主  文
原判決撤銷。
丙○○犯搶奪罪，處有期徒刑陸月，如易科罰金，以新臺幣壹仟
元折算壹日。
    事  實
一、丙○○因缺錢花用，於民國97年3月29日上午9時23分許，見
    甲○○獨自騎乘其所有之車號216-BBH 號殘障機車，前往花
    蓮縣吉安鄉○○村○○○街10巷11號前載取山泉水之際，遂
    騎乘其所有之車號HGO-481 號機車至上開處所下車後，欲向
    甲○○商借金錢應急，甲○○雖自褲袋內取出隨身攜帶之現
    款新台幣（下同）300 元，但考量後決定不欲商借，丙○○
    竟因甲○○年近83歲，且為殘障人士，行動不便，年邁可欺
    ，萌生不法所有之意圖，趁甲○○未及防備迅速奪取其手中
    300 元現金並拔走甲○○之機車鑰匙1 支，甲○○則因重心
    不穩而跌倒，丙○○得手後隨即騎乘上開機車逃逸。嗣於同
    日晚上10時13分許，丙○○騎乘其HGO-481 號機車行經花蓮
    縣吉安鄉○○路口時，因酒駕為警查獲，並扣得前開花用剩
    餘之贓款23元；另於同月30日中午12時30分許，在丙○○住
    處扣得甲○○所有之車號216-BBH號機車鑰匙1支。
二、案經甲○○訴由花蓮縣警察局吉安分局報告臺灣花蓮地方法
    院檢察署檢察官偵查起訴。
    理  由
一、證據能力：
    本案認定事實所引用本件卷證之非供述證據（文書證據），
    檢察官、被告及其辯護人均同意前開書證之證據能力，本院
    審酌前開書證並無刑事訴訟法第159條之4規定顯有不可信之
    情況與不得作為證據之情形，均認為有證據能力，合先敘明
    。
二、認定犯罪事實所憑證據及理由：
（一）按告訴人之告訴，係以使被告受刑事訴追為目的，是其陳
      述是否與事實相符，仍應調查其他證據以資審認。犯罪事
      實之認定，應憑真實之證據，倘證據是否真實尚欠明顯，
      自難以擬制推測之方法，為其判斷之基礎。認定犯罪事實
      所憑之證據，雖不以直接證據為限，間接證據亦包括在內
      ；然而無論直接或間接證據，其為訴訟上之證明，須於通
      常一般之人均不致有所懷疑，而得確信其為真實之程度者
      ，始得據為有罪之認定，倘其證明尚未達到此一程度，而
      有合理之懷疑存在時，事實審法院復已就其心證上理由予
      以闡述，敘明其如何無從為有罪之確信，因而為無罪之判
      決，尚不得任意指為違法。最高法院52年台上字第1300號
      、最高法院53年台上字第656號、最高法院76年台上字第
      4986號判例要旨明白揭示。
（二）訊據被告坦承上開犯罪事實不諱，供稱：當時為應急而向
      甲○○商借300元，因甲○○將現金300元從褲袋取出後又
      決定不予出借，遂搶奪甲○○手中所握之300元而非2,300
      元，且堅詞否認有以暴力侵害甲○○之行為，甲○○係因
      自己重心不穩才會跌倒，非被告對其施以強暴行為所致。
      經查：被告被訴強盜被害人甲○○財物2,300 元，僅有被
      害人甲○○之指訴，並無其他事證佐認被告確有對甲○○
      為強暴或脅迫之行為。依被害人甲○○於原審證述：「被
      告打我胸部一拳，我一隻腳是裝義肢，他一打我，我就向
      後倒，被告就壓著我搶我的錢，我是自己爬起來，被告將
      我推倒，之後他就翻我機車裡面的東西。」「我有受傷…
      ，醫生說我的腦部有受震盪，我只在案發第2 天去門諾看
      過1 次醫生。」等語（見原審卷第64至65頁）。惟據財團
      法人臺灣基督教門諾會醫院基門醫文字第97-2039 號函覆
      本院：被害人甲○○於97年3月底、4月初未曾到院就診之
      客觀事證以觀，被害人證述內容與事實未盡相符。再據被
      害人甲○○指稱被告曾於96年底向其強取2,000 元乙節，
      被害人甲○○證稱：「（問：被告之前有無跟你借過錢？
      ）被告到一個我認識的女子家中，說要跟我借錢，我說沒
      有錢借他，被告當時就坐到我身邊，伸手到我口袋裡，從
      我皮包拿走2 千元，還說錢是借給那個女子，而不是借給
      他，之後2 千也沒有還我。」「（問：你方才稱被告是在
      女子家中拿了你2 千元，是如何說？）是那女子要借錢，
      說要包白包，但我說我沒有帶錢，被告坐在我旁邊，就直
      接從我口袋拿出錢包，並抽出2 千元給該女子」（原審卷
      第63、65頁）。惟證人丁○○於本院則證稱：96年底，伊
      開口向甲○○借2,000 元，說過完年就還給他，甲○○就
      說好，甲○○隨即從其口袋中拿出2,000 元交給在旁的被
      告，再由被告交給伊（本院卷第52至54頁）。從上開證詞
      觀之，被害人甲○○與證人丁○○對同一事件均親身經歷
      ，但對事件之描述顯然有別。故本案不能完全排除被害人
      因誤記或渲染所為與事實未盡相符之可能，自難僅憑被害
      人甲○○之證詞，遽認被告有強盜金錢2,300 元之行為。
      然依被告所述，其明知被害人裝有義肢，行動不便，且被
      害人甲○○取出現款300 元後決定不欲借貸，被告卻仍趁
      被害人不能防備奪取其手中之現鈔，並取出被害人機車鑰
      匙，應已該當搶奪之罪刑。此外有扣押物品目錄表、贓物
      認領保管單、刑案現場測繪圖暨照片等在卷足憑，被告之
      自白核與事實相符，堪予採信。本件搶奪事證明確，被告
      犯行洵堪認定，應予依法論科。
三、按搶奪與強盜雖同具不法得財之意思，然搶奪僅係乘人不備
    公然掠取，若施用強暴、脅迫或他法使被害人身體或精神上
    處於不能抗拒之狀態，而取其財物或令其交付者，則為強盜
    ，最高法院94年台上字第2266號判決意旨可資參照。次按所
    謂強暴，係指直接或間接對於人之身體施以暴力，壓制被害
    人之抗拒，或使被害人處於不能抗拒之狀態而言；而強盜罪
    之所謂「不能抗拒」，係指行為人所為之強暴、脅迫等不法
    行為，就當時之具體事實，予以客觀之判斷，足使被害人身
    體上或精神上達於不能或顯難抗拒之程度而言，最高法院94
    年度台上字第3004號判決、94年台上字第2266號判決可參。
    核被告丙○○所為，係犯刑法第325條第1項之搶奪罪。公訴
    意旨認被告應成立刑法第328條第1項之強盜罪，尚有未洽，
    惟被告所犯前開搶奪罪之犯行，其起訴之強盜罪基本犯罪事
    實相同，本院自得變更起訴法條加以審理。爰審被告因借錢
    300 元應急被拒，一時失慮，而觸犯本案犯行，且搶奪之現
    金僅300 元，金額非鉅，案發後迭次坦承搶奪之犯行，尚有
    悔悟之意，亦願就被害人所受損害與之和解，衡其犯罪之動
    機、目的、犯罪所得、犯後態度及被害人所受害程度等一切
    情狀，量處如主文所示之刑，並諭知易科罰金之折算標準，
    以示懲儆。
四、撤銷改判理由：
    原審論處被告罪刑，固非無見；惟原審疏未斟酌被害人證詞
    之可信度，遽論被告強盜罪刑，尚有未洽。被告上訴意旨否
    認強盜罪之犯行，為有理由，即應予撤銷改判。
五、據上論斷，應依刑事訴訟法第369條第1項前段、第364條、
    第299條第1項前段、第300條，刑法第325條第1項，刑法第4
    1條，判決如主文。
本案經檢察官乙○○到庭執行職務。
中    華    民    國    97    年    11    月    14    日
                            刑事庭審判長法  官  謝志揚
                                        法  官  賴淳良
                                        法  官  劉雪惠
以上正本證明與原本無異。
如不服本判決，應於判決送達後10日內，向本院提出上訴狀。其
未敘述理由者，並應於提出上訴狀後10日內本院補提理由狀（均
須附繕本）。
                                        書記官  李德霞
中    華    民    國    97    年    11    月    14    日
附錄：本案論罪科刑法條
中華民國刑法第325條第1項（普通搶奪罪）
意圖為自己或第三人不法之所有，而搶奪他人之動產者，處 6 月
以上 5 年以下有期徒刑。
因而致人於死者，處無期徒刑或 7 年以上有期徒刑，致重傷者，
處 3 年以上 10 年以下有期徒刑。
第 1 項之未遂犯罰之。


司法院資訊處製作；財團法人民間司法改革基金會備份。
